【裁判字號】    89,台上,1230
【裁判日期】    890309
【裁判案由】    違反槍砲彈藥刀械管制條例
【裁判全文】
最高法院刑事判決                              八十九年度台上字第一二三○號
    上 訴 人  台灣高等法院台南分院檢察署檢察官
    被    告  甲○○
右上訴人因被告違反槍砲彈藥刀械管制條例案件，不服台灣高等法院台南分院中華民
國八十七年一月二十三日第二審判決（八十六年度上訴字第一五二八號，起訴案號：
台灣台南地方法院檢察署八十六年度偵字第四七二八、五四一八號），提起上訴，本
院判決如左：
    主  文
原判決撤銷，發回台灣高等法院台南分院。
    理  由
本件原判決認定被告甲○○於民國八十四年間某日晚上九時許，在台南市○○○○○
街五十八號四樓之六住處，收受葉益宏（已死亡）所交付可發射子彈具有殺傷力之仿
九二改造手槍、仿四五改造手槍、仿史密司改造左輪手槍各一把及原判決附表一編號
２至９與附表二所列之物品，經警查獲等情；因將第一審論處被告連續未經許可製造
可發射子彈具有殺傷力之改造手槍罪刑部分之判決撤銷，改判論處被告未經許可無故
寄藏具有殺傷力之改造手槍罪刑；又以公訴意旨所指被告在上開時間內，連續未經許
可製造子彈彈一百三十七發，涉犯槍砲彈藥刀械管制條例第十一條第一項、第四項
罪嫌部分，經審理結果，認不能證明被告有此犯罪，因將第一審論處被告連續未經許
可製造彈藥未遂罪刑部分之判決撤銷，改判諭知此部分被告無罪。固非全無見地。
惟查：(一)刑事訴訟法第九十五條第一款規定：「訊問被告應先告知犯罪嫌疑及所犯所
有罪名。罪名經告知後，認為應變更者，應再告知。」，此乃被告在刑事訴訟上應受
告知之權利，為行使防禦權之前提，屬於人民依憲法第十六條所應享有之訴訟基本權
，旨在使被告能充分行使防禦權，以避免突襲性裁判之發生，而維審判之公平。故法
院如就起訴效力所及之事實，認為被告所犯罪名有所增加，即應於審判期日或之前踐
行告知之程序；否則，如於辯論終結後，逕行以新增之罪名，論處罪刑，即與上開強
制規定不合，亦直接違背憲法第八條第一項所稱「非由法院依法定程序不得審問處罰
」之規定，實已剝奪被告所應享有之憲法上正當法律程序之保障。本件原審僅於審判
期日就檢察官起訴書所指及第一審判決事實欄所認定被告觸犯之（修正前）槍砲彈藥
刀械管制條例第十條第一項、第四項罪名告知被告（原審卷六七頁反面），但原判決
則論被告以同條例第十條第三項以未經許可無故寄藏具有殺傷力之改造手槍之罪名，
顯然對起訴書所犯法條欄所引以外之法條罪名，未對被告踐行告知程序，使為充分之
辯論及防禦，即逕行判決，其審判程序自屬違法。(二)審理事實之法院，對於案內一切
證據，除認為不必要者外，均應詳為調查，然後基於調查所得之心證以為判斷之基礎
；故證據雖已調查，而尚有其他必要部分並未調查，仍難遽為被告有利或不利之認定
。原判決認上開槍枝彈係葉益宏交付被告藏放，而非被告所改造等情，無非採信被
告之辯解及證人洪男泰、張景堯有利於被告之證詞，以為依據；但查被告於警訊供稱
上開槍枝彈等物，係葉益宏於八十三年年底拿至伊住處寄放，葉某年約三十多歲等
語（偵字第四七二八號卷二九頁反面、三○頁），經核與證人洪男泰所稱係一位〝年
輕人〝拿至被告處寄放等語，及證人張景堯所稱係葉益宏於〝八十四年十一月初〝拿
至被告處寄放等語，有所出入。又果如被告所稱上開槍枝彈等物，係葉益宏拿至伊
處寄放，伊以為係玩具手槍，小孩拿去玩等情，被告之妻陳秀子應無不知之理，惟陳
秀子於警訊及檢察官偵查中稱扣案之槍枝等物應係被告所持有，伊不知其來源等語
（警卷一頁反面、二頁，偵字第四七二八號卷一五頁），被告所辯及證人洪男泰、張
景堯之證述，是否符合事實﹖非無疑竇。又被告雖稱上開槍枝彈等物係由葉益宏（
已死亡）拿來寄放等語，但未提出該人之任何資料以供查證，是否真有其人﹖該人是
否已死亡﹖抑或被告將責任推給已死亡之人﹖亦值推敲。原審俱未予明查慎斷，遽認
上開槍枝彈等物係葉益宏寄放被告處云云，不免速斷。(三)本件查扣之物品，除上開
槍枝為違禁品外，其餘之彈及原判決附表一、二所列之物，均屬改造槍枝、子彈所
用之物，葉益宏焉有隨意寄放他人處之理，且縱認係葉某託付寄放，應會包裝妥當置
放一起，亦應儘快取回以免被查覺，始符常理；惟經詳核卷附台南市警察局八十五年
三月二十一日搜索現場紀錄照片（偵字第五四一八號卷三至七頁），上開槍枝、彈
等物品，分別自被告住處辦公桌抽屜、廚櫃及衣櫃上方起出；證人即警員涂盈道亦證
稱廚櫃內之槍枝及瓦斯鋼瓶等物所包裹之報紙雖有灰塵，但尚未發黃，應放沒有多久
等語（原審卷二八頁反面、二九頁），則被告於警訊中所稱上開槍枝、彈等物品，
均係葉益宏於八十三年年底拿至伊處寄放等語，是否符合事理﹖饒有研求之餘地。原
審未詳予查明，即遽行判決，亦有未盡查證能事之違法。以上諸端，或為檢察官上訴
意旨所指摘，或為本院得依職權調查之事項，應認原判決有撤銷發回之原因。
據上論結，應依刑事訴訟法第三百九十七條、第四百零一條，判決如主文。
中      華      民      國    八十九    年      三      月      九      日
                              最高法院刑事第十庭
                                  審判長法官  曾  有  田
                                        法官  陳  宗  鎮
                                        法官  劉  介  民
                                        法官  魏  新  和
                                        法官  孫  增  同
      右正本證明與原本無異
                                              書  記  官
中      華      民      國    八十九    年      三      月     十五     日


司法院資訊處製作；財團法人民間司法改革基金會備份。
